【裁判字號】    97,簡上,945
【裁判日期】    971212
【裁判案由】    詐欺
【裁判全文】
臺灣高雄地方法院刑事判決             97年度簡上字第945號
上  訴  人
即  被  告  乙○○
                      5樓
上列上訴人因詐欺案件，不服本院高雄簡易庭於民國97年8 月22
日所為97年度審簡字第3903號刑事簡易判決（聲請簡易判決處刑
案號：97年度偵字第10966 號），提起上訴，本院管轄之第二審
合議庭判決如下：
    主  文
上訴駁回。
    事  實
一、乙○○明知詐欺集團之不法份子經常利用他人存款帳戶、提
    款卡、密碼轉帳等方式，獲取不法利益並逃避執法人員之追
    查，且依其社會經驗，應有相當之智識程度可預見將其銀行
    帳戶、提款卡、密碼等交付與不相識之人使用，有被犯罪集
    團利用作為詐財轉帳匯款等犯罪工具之虞，卻仍不違反其本
    意，基於幫助他人詐欺取財之不確定故意，於民國97年2 月
    21、22日間之某時，在不詳地點，將其在臺灣郵政股份有限
    公司林園郵局（址設高雄縣林園鄉○○村○○路○ 段176 號
    ，下稱林園郵局）所申設帳號700 –00000000000000號存款
    帳戶之儲金簿、金融卡、印章及密碼交付真實姓名年籍不詳
    之成年人。該成年人與其所屬詐欺集團之其他成員取得上開
    帳戶後，乃基於意圖為自己不法所有之犯意聯絡，而為下列
    之行為：
(一)、於97年2 月22日（聲請簡易處刑判決書誤載為「1 月22日」
    ，應予更正）晚上7 時許，推由集團成員之一撥打電話予丙○○，自稱係網路購物公司人員，向丙○○佯稱：因先前在
    網路購物時，匯款方式設定有誤，導致交易方式誤值為分期
    付款，造成網路買家每月受有損失，須先補足款項後，才能
    辦理退款云云，致丙○○不疑有他而陷於錯誤，於同日晚上
    9 時10分許，至彰化縣員林鎮惠來郵局自動提款機，依指示
    以金融卡轉帳方式，將新臺幣（下同）23,857元匯至乙○○
    上開帳戶，該集團成員旋即提領一空。嗣因丙○○發覺有異
    ，報警查獲上情。
(二)、於97年2 月22日晚上8 時25分許，推由集團成員之一撥打電
    話予甲○○，自稱係網路購物公司人員，向甲○○佯稱：因
    先前在網路購物時，設定轉帳發生錯誤，須至提款機重新轉
    帳匯款云云，致使甲○○不疑有他而陷於錯誤，於同日晚上
    9 時10分許，依指示以金融卡轉帳方式，將29,987元匯至乙○○上開帳戶，該集團成員旋即提領一空。嗣因甲○○發覺
    有異，報警處理，始循線查獲上情。
二、案經高雄縣政府警察局仁武分局報請臺灣高雄地方法院檢察
    署檢察官偵查後，聲請以簡易判決處刑。
    理  由
一、按被告以外之人於審判外之陳述，雖不符刑事訴訟法第159
    條之1 至第159 條之4 之規定，而經當事人於審判程序同意
    作為證據，法院審酌該言詞陳述或書面陳述作成時之情況，
    認為適當者，亦得為證據，刑事訴訟法第159 條之5 第1 項
    定有明文。本件檢察官、被告於本院審判程序時，就本判決
    所引用其他審判外之言詞或書面陳述，均明示同意有證據能
    力，本院審酌該具有傳聞證據性質之證據，其取得過程並無
    瑕疵，與待證事實具有關聯性，證明力非明顯過低，以之作
    為證據係屬適當，認俱得為證據。
二、訊據上訴人即被告乙○○矢口否認有何提供帳戶幫助詐欺取
    財之犯行，辯稱：97年2 月21日當天，我將上開帳戶之儲金
    簿、金融卡、印章及抄有密碼之紙條置放在機車鎖孔下方之
    小置物箱，然後騎車去買東西，忘記拿起來，之後因我肚子
    痛送醫院急診，出院後也忘記這件事情，等我想到的時候，
    才發現東西被人拿走，後來去郵局掛失時，已經是警示帳戶
    ，我一直就是把密碼寫在1 張紙上並夾在存摺內，從開戶時
    候就寫了，並沒有提供帳戶給別人使用等語，經查：
(一)、本件被害人丙○○、甲○○確有於上開時間，分別遭自稱係
    網路購物公司人員之詐騙集團成員，以電話詐騙，致其等陷
    於錯誤，依指示以轉帳匯款方式，分別23,857元、29,987元
    轉至前開被告所申設之林園郵局帳戶等事實，業據證人即被
    害人丙○○、甲○○星於警詢、偵查中指訴綦詳，復有郵政
    存簿儲金立帳申請書、帳戶交易資料、交易明細表3 紙附卷
    為佐。堪認被告上開林國郵局之帳戶確曾遭詐欺集團所使用
    ，分別向被害人丙○○、甲○○詐取上開款項甚明。
(二)、被告雖辯稱：前開帳戶之存摺、金融卡、印章及密碼係放在
    機車前面的置物箱內，因為去買東西時忘記拿起來，事後才
    發現被人拿走，帳戶係被盜用等語。惟查：
  (1)被告於警詢時陳稱：97年2 月23、24日發現機車前置物箱內
    之郵局儲金簿、印章、金融提款卡遭竊，同年25至30日之間
    打電話報案等語；於偵查中則稱：我在97年2 月21日下午去
    辦理印鑑變更，換完後，就將存摺、印章、金融卡、密碼放
    在機車電門鎖下方的置物箱，我忘記拿走，後來去掛急診就
    遺失了等語；於本院審理時先稱：我放在機車去買東西，忘
    記拿起來，後來肚子痛送醫院急診，被人拿走，住院二天，
    大概是隔了2 、3 天才發現東西不見等語，復改稱：我住院
    3 、4 天，是住院隔天發現不見並報警等語，又稱：因為我
    當時忘記有這個東西，是住院回來後才想到東西不見了，隔
    天就報警等語，被告就其發現上開帳戶之存摺、印章、金融
    卡及載有密碼之紙張遺失時間及報警時間，所述均前後不一
    致，已難認其所述為真實。再者，被告於本院審理時供陳：
    我因為郵局印章不見，才去辦理印鑑變更等語，衡諸常情，
    被告既係因原存款印章遺失，始前往郵局辦理印鑑變更，理
    應將上開物品妥善收放於皮包抑或其餘安全之處所，何以其
    竟隨手將上開物品任意放置在無任何防護措施之機車電門鎖
    下方之置物箱內？其所辯核與事理有違，誠屬不可信。
  (2)個人在金融機構所開設帳戶之存摺及提款卡、印章、密碼等
    物，攸關存戶個人財產權益，專有性甚高，理應慎重保管、
    使用，而被告亦自承：平常我把存摺、印章、金融卡等放在
    家裡的房間內，這些東西很重要，所以要妥善保管等語，足
    徵其對於存摺、金融卡、印章等物為攸關其個人財產權益之
    重要物品已有認知，然其將存摺、金融卡、印章任意置放在
    危險性極高之機車電門鎖下方置物箱內，核其所辯顯與事理
    有違，誠屬不可信。且自使用他人帳戶從事財產犯罪者之角
    度觀之，渠等既知以他人之帳戶掩飾犯行，當亦明瞭社會上
    一般正常之人如遇帳戶存摺、金融卡失竊情事，為防止竊取
    者擅領存款或擅用帳戶，必於發現後立即向金融機構辦理掛
    失，在此情形下，若猶然以各該被竊帳戶，作為指示被害人
    匯入款項之犯罪工具，即有可能無法提領犯罪所得，致渠等
    大費周章從事之犯行成空。是以從事財產犯罪者，若非確信
    該帳戶所有人不會辦理掛失，當不至於以該帳戶從事於財產
    犯罪。本件被告自承：於97年2 月21日至郵局辦理印鑑變更
    等語，而於翌日晚上，該詐欺集團成員即分別指示被害人丙○○、甲○○以ATM 自動櫃員機操作轉帳至被告上開帳戶內
    ，旋於同日持被告之金融卡，至金融機構操作ATM 自動櫃員
    機，並輸入密碼提領被害人丙○○、甲○○轉入之款項，倘
    非被告將金融卡及密碼提供詐欺集團知悉，該詐欺集團又如
    何能使用被告之上開帳戶之存摺、印章及金融卡提款？參以
    ，本件被害人丙○○、甲○○於上開時、地，依詐欺集團成
    員指示轉帳至被告使用之林園郵局帳戶，當日即遭提款一空
    ，益徵該詐欺集團成員於向被害人實施詐術時，應有確實把
    握該帳戶絕對不會遭被告掛失止付。從而，本件被告應有交
    付上開帳戶之存摺、金融卡及密碼，進而容任詐欺集團使用
    其帳戶作為犯罪工具之事實甚明。
  (3)被告雖辯稱：因從一開始辦存摺，就把密碼寫在紙張上放在
    一起等語，然其復自承：平日有使用金融卡提款等情，且於
    偵查及本院審理時，經檢察官詢以有關上開帳戶臨櫃提現之
    密碼及金融卡之密碼一節，被告均能詳細、清楚回答其密碼
    ，並無記憶不清之情事。又觀諸被告上開帳戶之交易明細，
    自96年10月至97年1 月止，每月均有提領帳戶內款項之紀錄
    ，被告既於本件案發前使用該帳戶之存摺、金融卡多次，其
    對於上開帳戶之密碼理應無記憶不清之情事，尚難認被告係
    因記性不佳而將密碼載於紙張。其上開置辯，顯屬事後推諉
    卸責之詞，洵不足採。
(三)、復按刑法上之故意，可分為直接故意與不確定故意（間接故
    意），所謂「不確定故意」，係指行為人對於構成犯罪之事
    實，預見其發生而其發生並不違背其本意者，刑法第13條第
    2 項定有明文。查個人之存摺與金融卡，專有性甚高，並非
    一般自由流通使用之物，縱需交他人使用，亦必基於信賴關
    係或特殊事由，自不可能隨意交予完全不相識之人任意使用
    ，更況不肖之徒為掩飾不法行徑，避免執法人員之追究處罰
    ，經常利用他人帳戶之存摺、金融卡及密碼轉帳或提領犯罪
    所得，藉以掩蓋犯罪行為之情形，業經新聞及電視等大眾傳
    播系統多所報導，政府亦宣導民眾注意防範，本件發生時，
    被告雖年僅18歲，惟其自承：高商畢業，自國中時期就開始
    工作，曾經從事加油站、服飾店、五金行等工作，且平日均
    有使用金融卡提款等情，足認被告已有多年之工作經驗並且
    已使用金融機構帳戶多時甚明，依其智識能力及社會生活經
    驗，對於將自己開設之帳戶存摺、金融卡及密碼交予不相識
    之人，該帳戶將有可能會被利用作為實行犯罪行為之工具一
    事應有所預見，其竟仍執意將所申辦之帳戶供人使用，對於
    他人持以犯罪之事實，自不違背其本意，已符合前開「不確
    定故意」之要件。
(四)、綜上所述，本件事證明確，被告犯行，堪以認定，應依法論
    罪科刑。
三、刑法上之幫助犯，係對於犯罪與正犯有共同之認識，而以幫
    助之意思，對於正犯資以助力，而未參與實施犯罪之行為者
    而言。如未參與實施犯罪構成要件之行為，且係出於幫助之
    意思提供助力，即屬幫助犯，而非共同正犯。本件被告葉子
    豪將所有之帳戶提款卡及密碼，交付予詐欺集團之不詳年籍
    、姓名之詐欺成員使用，雖使該成員得基於詐欺取財之犯意
    ，分別向被害人丙○○、甲○○等2 人施以詐術，致使被害
    人陷於錯誤，匯款至被告所提供之上開帳戶內，而遂行其詐
    欺取財之犯行，惟被告單純提供帳戶供人使用之行為，並不
    等同於向被害人施以欺罔之詐術行為，且亦無證據證明被告
    有參與詐欺取財犯行之構成要件行為，是揆諸前揭說明，核
    被告葉子豪所為，係犯刑法第30條第1 項前段、第339 條第
    1 項之幫助詐欺取財罪。被告並未實際參與詐欺犯行，所犯
    情節較正犯輕微，爰依刑法第30條第2 項規定，減輕其刑。
    又被告以一個提供帳戶行為，幫助詐欺集團成員先後向被害
    人范育玲、王英淑等2 人詐欺取財，進而侵害上開被害人之
    財產法益，惟因僅有一次幫助行為，依法應成立想像競合犯
    ，並從一重處斷。
四、原審以被告所犯事證明確，適用刑法第30條第1 項、第339
    條第1 項之規定，並審酌被告任意將其所有之金融機構帳戶
    提供他人使用，不顧可能遭他人用以作為犯罪工具，嚴重破
    壞社會治安及有礙金融秩序，助長犯罪歪風，所為實不足取
    ，且造成被害人甲○○、丙○○分別受有29,987元、23,857
    元之損害，及犯後未坦承犯意，態度難謂良好，無刑案前科
    ，有臺灣高等法院被告前案紀錄表1 份在卷可稽，素行良好
    等一切具體情狀，量處拘役40日，並斟酌被告所犯情節，諭
    知以新臺幣1 千元折算1 日為其易科罰金之折算標準。經核
    原審認事用法均無違誤，量刑亦稱妥適。被告提起上訴，猶
    執前詞否認犯罪，指摘原判決不當，為無理由，應予駁回。
據上論斷，應依刑事訴訟法第455 條之1 第1 項、第3 項、第
368條，判決如主文。
本案經檢察官黃子宜到庭執行職務。
中    華    民    國    97    年    12    月    12    日
                  刑事第五庭  審判長法  官  黃建榮
                                    法  官  楊珮瑛
                                    法  官  李殷君
以上正本證明與原本無異。
不得上訴。
中    華    民    國    97    年    12    月    12    日
                                    書記官  李文廣


司法院資訊處製作；財團法人民間司法改革基金會備份。
